【裁判字號】    99,家上,30
【裁判日期】    990914
【裁判案由】    離婚
【裁判全文】
臺灣高等法院臺南分院民事判決          99年度家上字第30號
上  訴  人  乙○○
訴訟代理人  陳慶鴻  律師
被  上訴人  甲○○
訴訟代理人  林士龍  律師
            彭大勇  律師
上列當事人間請求離婚事件，上訴人對於中華民國九十九年二月
十二日臺灣臺南地方法院第一審判決（九十八年度婚字第四三一
號），提起上訴，本院於九十九年八月三十一日言詞辯論終結，
判決如下：
    主      文
上訴駁回。
第二審訴訟費用由上訴人負擔。
    事實及理由
一、被上訴人主張：兩造於民國八十三年一月二十四日結婚，婚
    後感情即非融洽；上訴人因愛賭六合彩或大家樂，及宗教信
    仰竟不顧家計，常捐款予台南縣南化鄉某廟宇，以致欠債新
    臺幣（下同）四、五百萬元；其於八十四年至八十九年間月
    薪約四、五萬元，卻未補貼家庭生活費用，家計由伊經營素
    食店維持；上訴人甚至為不負擔家計，寫信給伊兄李朝雄，
    聲稱因對八家銀行有現金卡、信用卡債務約三百萬元才沒能
    力給付，顯不知自我檢討；八十九年上訴人自東陽實業股份
    有限公司退休，連退休金都賭光，目前在保全公司上班，薪
    水亦被強制執行，多次遇到討債公司人員上門催討債務；近
    十年來幾乎天天為金錢、債務之事爭吵，上訴人每次爭吵即
    以「幹你娘」「幹你娘雞巴」等不堪入耳之穢語辱罵伊，令
    伊因不堪人格、尊嚴受辱致心情異常低落，早已使伊對婚姻
    喪失信心及維持之意願，伊曾勸誡應修口德，惟上訴人仍我
    行我素，不顧伊之感受而持續辱罵，並稱這是男人架勢；另
    上訴人亦限制伊中午工作完畢，需在下午二點前回到家，否
    則即生氣打電話找伊，令伊十分不舒服；伊於九十年間切除
    子宮肌瘤及卵巢後，因上訴人未負照顧之責，伊乃前往日本
    讓伊姊李秀梅照顧，出發前上訴人一再阻止，其打電話均是
    詢問伊何時回國，不然誰要煮飯等語，伊回台後，上訴人仍
    沈迷賭博，常與伊吵架，伊因不堪上訴人辱罵、吵架及拿錢
    ，乃自九十七年六月間搬離原住所；伊於九十八年二月間發
    現罹患乳癌第二期，持續接受化療，療程可能需四、五年之
    久，然上訴人只關心伊所經營之素食店是否能儘快營業，而
    可使其前去免費用餐，益證上訴人對伊漠不關心；上訴人於
    被訴請離婚後曾寄二封信件，無非咒罵相關證人、律師、法
    官等人，及要伊開業以供其前往食用；上訴人喜愛賭博而積
    欠鉅款，甚至招致討債公司人員危急伊之安全，除未支出家
    計外，更經常向伊討錢，使伊完全無安全及信賴感，對於婚
    姻只是製造更深之裂痕；又兩造分房、分居多時，上訴人對
    於伊之健康漠不關心，與伊家人處得不好，致兩造早已無感
    情交流，而上訴人亦未積極修復雙方感情之破綻，實與結婚
    之目的在營夫妻共同永久生活為目的之本質有違，堪認兩造
    婚姻之誠摯、互相扶持基礎已嚴重動搖或流失殆盡，而有足
    以破壞共同生活或難以維持共同生活之情事發生，均可歸責
    於上訴人，因依民法第一千零五百十二條第二項之規定，提
    起本訴。原審判准伊與上訴人離婚，尚無不合等語。併答辯
    聲明：(一)上訴駁回。(二)第二審訴訟費用由上訴人負擔。
二、上訴人則抗辯：兩造係戀愛結婚，當時因岳父過世，雙方同
    意百日內完婚，婚後雖未生育子女，但感情融洽；伊無沉迷
    賭博、及常以不堪入耳之穢語辱罵被上訴人；伊負債原因，
    係因伊自八十四年起罹患腳踝潰爛之痼疾，於中醫處就診，
    長期購買軟膏，每罐二千元，月需約四至五罐，尚需購買紗
    布、彈性繃帶及生理食鹽水等醫療消耗品，月需約八千元左
    右，直到八十九年初，因中丹毒，被送到永和醫院急診住院
    ，至今尚陸續治療中，伊為支出醫療費用，只好申請信用卡
    補助診療之費用，使用至九十四年十二月止，雖仍負債，因
    循環利息，累計至三百萬元左右；八十八年間被上訴人與朋
    友以乾股方式合夥經營素食早餐店，當時伊每月贊助六千元
    買早點之材料米；甚至李秀梅自日本回國時、李朝雄出獄後
    也曾居住在兩造南門路住處，家中費用開支，伊亦共同分擔
    ；兩造雖偶因債務問題及家中開支有所爭執，但不嚴重；九
    十年間，被上訴人前往郭婦產科切除子宮肌瘤，手術費用七
    萬元也是伊支付，術後被上訴人堅持到日本李秀梅處療養，
    伊亦尊重其意願，此期間也常打電話到日本關心，希能早日
    回台相聚；兩造於被上訴人切除子宮肌瘤後多年未行房，係
    因伊體恤其身體不適之體貼表現；伊於被上訴人離家期間多
    次與其聯繫，經徵得其同意前往其位於永康之住處探視，但
    都經李秀梅阻撓，拒於門外，足見係李秀梅刻意破壞兩造感
    情，慫恿被上訴人提出離婚，故其出庭為證人，證言亦不足
    採信；伊未限制被上訴人下班後必須在一定時間回家，被上
    訴人在無預警之情況下遷出兩造之同居處所，非因兩造有何
    金錢或相處上之問題，伊雖有簽賭六合彩，只是小賭；又被
    上訴人於九十七年四月一日離家，伊自無法照顧被上訴人。
    原判決准許被上訴人之請求，尚有未洽等語。併上訴聲明：
    (一)原判決廢棄。(二)被上訴人在第一審之訴駁回。(三)第
    一、二審訴訟費用由被上訴人負擔。
三、本院之判斷：
(一)按有民法第一千零五十二條第一項所列十款以外之重大事由
    ，難以維持婚姻者，夫妻之一方得請求法院判決離婚，同法
    第一千零五十二條第二項著有明文。而是否有難以維持婚姻
    之重大事由，應斟酌破壞夫妻共同生活之具體情事，是否客
    觀上達於動搖夫妻之共同生活，致婚姻已生破綻而無回復之
    希望，且客觀上任何人倘處於同一境況，均將喪失維持婚姻
    意欲之程度判斷之，即應從婚姻之目的加以觀察，且婚姻係
    以終生共同生活為目的之一男一女之合法結合關係，故夫妻
    為謀共同生活體之幸福營運，即須夫妻互信、互諒，尤其夫
    妻以誠相待，俾建立永久持續性之包括精神、肉體、經濟等
    多層面之生活關係，是對家庭生活之美滿幸福，有妨礙之情
    形，即得認其與此之所謂難以維持婚姻之重大事由相當，即
    應允許其離婚以消滅婚姻關係。
(二)被上訴人主張兩造於八十三年一月二十四日結婚，婚姻關係
    現仍存續中；上訴人於婚後沈迷賭博而積欠鉅款，致從未支
    付家庭生活費，甚至為不負擔家計，寫信給伊兄李朝雄，聲
    稱因有現金卡、信用卡債務約三百萬元之負債才沒能力給付
    ；兩造常為金錢、債務問題爭吵，上訴人即以「幹你娘」、
    「幹你娘雞巴」等不堪入耳之穢語辱罵伊，並限制伊返家時
    間；伊罹患子宮肌瘤及乳癌等症，上訴人皆漠不關心，經常
    向伊討錢；伊於九十七年六月間搬離原住所；上訴人於本件
    訴訟起訴後，還寄「拆人因緣，必下地獄」等信件予被上訴
    人之事實，業據提出戶籍謄本二件、郭綜合醫院診斷證明書
    影本一件、國立成功大學醫學院附設醫院診斷證明書影本二
    件、上訴人所寫文書三件為證（見原審家調卷第九至一三頁
    、原審婚卷第一七至一九頁、第五一頁）。上訴人亦不否認
    積欠卡債三百萬元，曾與上訴人發生爭吵，有簽賭六合彩，
    及現與被上訴人分居等情（見本院卷第二六頁反面、第二八
    頁反面、原審婚卷第四四頁、第四五頁反面），復據證人即
    被上訴人胞姊李秀梅所證：伊嫁到日本，並沒有每年回台灣
    ，只是有空會回來，如果回來臺灣，伊就會住在兩造的家中
    ；兩造常常會爭吵，都是被告（即上訴人）要向原告（即被
    上訴人）要錢，被告有說他有在工作，但是被告都說他沒有
    錢，都要向原告要錢，被告常常對原告辱罵難聽的話；被告
    有賭博，曾經對伊說他簽了幾號，如果簽中的話，就可以不
    用工作；八、九年前有一次伊回台灣，原告說他身體不舒服
    ，伊請原告去看醫生，後來伊回日本，原告開刀就醫，因為
    原告在臺灣，被告不會照顧原告，所以伊叫原告到日本，伊
    可以照顧原告，但是原告煩惱說這樣就沒辦法煮飯給被告吃
    ，原告住在日本期間，被告常常打電話去日本，叫原告趕快
    回台灣煮飯給他吃，被告都沒有關心原告的身體狀況；伊在
    臺灣的時候，有看到原告在工作的時候，被告常常打電話找
    原告，且要原告準時回到家，如果原告沒有準時回到家，兩
    造就會發生爭吵；原告後來搬離兩造的家，只是知道兩造常
    常吵架，去年原告發現罹患乳癌，伊從日本回臺照顧原告，
    期間被告從沒關心過原告，原告開刀兩週後，被告就打電話
    催原告趕快開店做生意，伊弟過世後，被告並沒有去上香、
    送行，被告還跟原告說，伊弟過世，跟他沒有關係；九十七
    年四月一日是原告自己要離開，原告離開之後，被告都沒有
    去看原告（見原審婚卷第五九頁反面至第六○頁）；及證人
    樓忠義所證：被告因簽賭六合彩的關係，有欠債，兩造常常
    為了金錢發生爭吵，有聽兩造說過；伊有聽被告說過他有欠
    卡債，薪資有被扣款，是因為簽賭六合彩的關係；（兩造都
    是為何原因而吵？）都是因為被告簽賭六合彩欠債的問題而
    吵架，被告會罵原告三字經五字經；（兩造為何原因分居？
    ）九十七年間原告就搬離兩造的住所，到永康去住，原告與
    被告分居的原因是因為兩造常常為了錢而吵架（見原審婚卷
    第四五頁）等各語在卷，經互核其等所述，大致相符，堪信
    被上訴人之主張為真實可採。
(三)上訴人雖以上開情詞置辯，並提出永和醫院診斷證明書（見
    原審婚卷第三三頁），及舉證人即其妹陳小玲、慶南醫療器
    材公司負責人丙○○為立證方法。惟查：診斷證明書，僅能
    證明上訴人長年患有腳踝蜂窩性炎症，尚無從證明上訴人積
    欠卡債係因治療上開病症所致，而證人陳小玲於原審所證伊
    所知悉兩造之婚姻狀況均是聽聞自上訴人所言（見原審婚卷
    第六○頁），屬傳聞證據，難遽為有利於上訴人之認定。另
    證人丙○○所證：（乙○○向你購買何種器材？）外傷所包
    紮一些器材，如紗布、棉花、繃帶等，詳細其他器材名稱我
    不記得，我印象是常常看到他；（有無向你購買蟾蜍牌皮膚
    軟膏？）我沒有販賣蟾蜍牌皮膚軟膏，是否他去別家購買，
    這個我不知道；（一個月或一星期向你購買一次？）我是常
    常看到他，確實時間沒有辦法確定；（乙○○向你購買一次
    多少錢？）幾千元或幾百元都有，確實金額不記得；（之前
    乙○○有向你購買器材，有無十年以上？）很久了，至於從
    什麼時候開始我不記得等語（見本院卷第七五頁反面、第七
    六頁），僅能證明上訴人曾向證人購買外傷所包紮之器材，
    至於購買之金額、時間及次數均不復記憶，亦難認上訴人所
    積欠之卡債均為醫療費用。況如上訴人所言，伊每月使用四
    至五罐之蟾蜍牌皮膚軟膏，每罐二千元，則每月花費僅約一
    萬元，縱再加上曾住院一星期之醫療費用，或尚需購買紗布
    等醫療消耗品，以其每月尚有薪資收入可供支應，亦難認因
    此即須貸借卡債數百萬元之譜，所辯無足憑採。又被上訴人
    已否認上訴人所稱其每月給付被上訴人一萬元家用，上訴人
    並未舉證以實其說，顯難採信。
(四)查上訴人婚後沈迷賭博，積欠鉅額賭債，因此未給付家庭生
    活費用，兩造因此經常發生爭吵，上訴人於爭吵中更會以三
    字經等言語辱罵被上訴人，致被上訴人精神上痛苦不堪；此
    外，上訴人於被上訴人進行切除子宮肌瘤及卵巢手術，與罹
    患乳癌進行化療後，均未盡照顧慰問之責，甚而於療養中一
    再詢問何時返家煮飯、何時開店做生意等語，未慮及被上訴
    人之身心感受，客觀上不論何人處於被上訴人之境地，均將
    喪失與上訴人維持婚姻之意願，兩造間維持婚姻生活之互愛
    、互信、互諒基礎已經動搖，難期兩造共同追求幸福美滿之
    婚姻生活，堪認兩造有難以維持婚姻之重大事由存在，且該
    重大事由係可歸責於上訴人所致，被上訴人之主張，要屬可
    採。
四、綜上所述，被上訴人主張兩造婚姻有難以維持之重大事由，
    且該重大事由係可歸責於上訴人，堪可採信。從而，其依民
    法第一千零五十二條第二項規定之法律關係，請求判准其與
    上訴人離婚，自屬正當，應予准許。上訴意旨指摘原判決准
    兩造離婚為不當，求予廢棄改判，為無理由，應駁回其上訴
    。
五、本件事證已臻明確，兩造其餘攻擊防禦方法及所提之證據，
    於判決結果不生影響，爰不一一論列，併此敘明。
六、據上論結，本件上訴為無理由，依民事訴訟法第四百四十九
    條第一項、第七十八條，判決如主文。
中    華    民    國    99    年     9    月    14    日
                  民事第一庭    審判長法  官  丁振昌
                                      法  官  林永茂
                                      法  官  高明發
上為正本係照原本作成。
如不服本判決，應於收受送達後20日內向本院提出上訴書狀，其
未表明上訴理由者，應於提出上訴後20日內向本院補提出理由書
狀（均須按他造當事人之人數附繕本）上訴時應提出委任律師或
具有律師資格之人之委任狀；委任有律師資格者，另應附具律師
資格證書及釋明委任人與受任人有民事訴訟法第466條之1第1項
但書或第2項（詳附註）所定關係之釋明文書影本。如委任律師
提起上訴者，應一併繳納上訴審裁判費。
中    華    民    國    99    年    9     月    17    日
                                      書記官  王全龍
【附註】
民事訴訟法第466條之1：
(1)對於第二審判決上訴，上訴人應委任律師為訴訟代理人。但上
  訴人或其法定代理人具有律師資格者，不在此限。
(2)上訴人之配偶、三親等內之血親、二親等內之姻親，或上訴人
  為法人、中央或地方機關時，其所屬專任人員具有律師資格並
  經法院認為適當者，亦得為第三審訴訟代理人。
民事訴訟法第466條之2第1項：
  上訴人無資力委任訴訟代理人者，得依訴訟救助之規定，聲請
  第三審法院為之選任律師為其訴訟代理人。

司法院資訊處製作；財團法人民間司法改革基金會備份。
